【裁判字號】    91,上易,248
【裁判日期】    920818
【裁判案由】    返還不當得利
【裁判全文】
臺灣高等法院民事判決                            九十一年度上易字第二四八號
    上  訴  人  甲○○
    訴訟代理人  吳玲華律師
                謝維仁律師
    被  上訴人  乙○○
    訴訟代理人  楊正華律師
右當事人間請求返還不當得利事件，上訴人對於中華民國九十一年二月二十五日台灣
板橋地方法院九十年度訴字第一九四八號第一審判決提起上訴，本院判決如左：
    主      文
原判決廢棄。
被上訴人在第一審之訴及假執行之聲請駁回。
第一、二審訴訟費用由被上訴人負擔。
    事      實
甲、上訴人方面：
一、聲明：
  (一)原判決廢棄。
  (二)駁回被上訴人在第一審之訴及假執行之聲請。
二、陳述：除與原判決記載相同者，茲引用之外，補稱：
  (一)被上訴人已在系爭股票之背面蓋妥出讓人印鑑，又在股票過戶申請書蓋妥出讓人
    印鑑，並交付股票給上訴人，上訴人即已取得系爭股票之所有權，上訴人嗣將之
    賣出係處分自己所有物，並非處分被上訴人之物，原審認為上訴人「未取得處分
    系爭股票之權利，從而其授權蔡秀琴之處分系爭股票之行為，即屬一無權處分行
    為」云云，其見解尚有未洽。
  (二)蔡秀琴不但持有被上訴人之集保存摺、印鑑章，得以辦理領回系爭股票之手續，
    又持有被上訴人之
    並辦妥過戶手續，且系爭股票及股票過戶申請書上均已蓋妥被上訴人出讓系爭股
    票之印鑑章，足證被上訴人有授與蔡秀琴代理權，蔡秀琴係有權代理被上訴人處
    分系爭股票，即讓與系爭股票給上訴人並以系爭股票賣出之價款償還蔡秀琴積欠
    上訴人之債務。縱認被上訴人未授與蔡秀琴代理權，然被上訴人將股票存摺、印
    鑑章、股票、
    理之授權人責任，從而蔡秀琴代理被上訴人將系爭股票讓與上訴人之行為，其效
    力應及於被上訴人。
  (三)被上訴人所提之委託書，係依有價證券集中保管帳簿劃撥作業辦法第十五條第三
    項之規定所必須出具，且為證管會提供之固定格式，一式兩聯，一聯由受託證券
    經紀商保管，一聯送台灣證券交易所留存，委託書上並載明「此致００證券股份
    有限公司」，足見委託書乃證券商行政作業上所必須，並非兩造間有任何委任關
    係，否則何必送台灣證券交易所留存。是以該委託書只能證明對證券商而言，形
    式上上訴人係被上訴人之受託人，但在上訴人與被上訴人間內部之法律關係，應
    另由其他資料證明，於本件即為讓與及第三人清償關係，並非該委託書所能涵蓋
    。
  (四)原審法院刑事庭於八十九年十一月二十二日判決蔡秀琴成立偽造私文書及詐欺罪
    ，上訴人於原審時因刑事案件早已判決，乃對於前開刑事判決認定委託書為偽造
    之事實不爭執，並非對蔡秀琴之偽造委託書行為之自認，上訴人於原審準備程序
    所稱「印鑑是真正的，是被蔡秀琴偽蓋」，係解釋委託書上之印文為真正，上訴
    人並不知蔡秀琴如何取得該委託書，故對此不爭執。然系爭委託書並非偽造一節
    已經本院刑事庭判決認定，足證上訴人前開認知與事實不符。縱認此係自認，上
    訴人亦已於九十一年九月二十六日當庭為撤銷自認之意思表示，故上訴人於原審
    之說詞，自不得採為不利於上訴人之判決基礎。
  (五)證人蔡秀琴自八十六年四月間起即陸續向被上訴人借款，其間亦陸續匯款或存款
    十三次共九百八十四萬五千二百零六元至被上訴人或其指定之帳戶內為清償，足
    見蔡秀琴與被上訴人間原先即有極密切之金錢借貸關係，蔡秀琴倘有金錢周轉需
    要，自可直接向被上訴人借款，何需盜賣被上訴人股票，況系爭股票出售所得僅
    五十餘萬元，相較於蔡秀琴前開所借、償之龐大金額，蔡秀琴實無盜賣被上訴人
    股票之動機及必要。
  (六)系爭股票背書印文及委託書上之印文，業經法務部調查局鑑定證明印文相同，而
    被上訴人承認印章自始未曾交與證人蔡秀琴保管，蔡秀琴自無盜用被上訴人印章
    偽造委託書之機會，足見蔡秀琴並無偽造委託書及股票背書印文之行為，故於被
    上訴人提出反證推翻前，委託書、股票背書印文自應推定為被上訴人真意，蔡秀
    琴即為有權處分。
  (七)被上證二所列之力捷二張及彰銀五張股票，亦為被上訴人委託蔡秀琴代為領取之
    增資股票，而存在被上訴人之集保帳戶中，而八十七年二、三月間彰銀、力捷之
    股價均相當高，即使以最低價計算，合計也有五、六十萬元，蔡秀琴若要盜賣，
    何以不連彰銀、力捷一起盜賣？又被上證二左邊記載八十七年四月七日被上訴人
    賣出之股票中，中鋼、晶華證、太設等股票亦經被上訴人自認由蔡秀琴代領，並
    無被盜賣，足見中鋼、晶華證、太設等股票均有存入被上訴人之集保戶。被上訴
    人雖主張因為力捷、彰銀等股票係存在集保戶，故蔡秀琴無法盜賣云云。惟依被
    上訴人之說法，蔡秀琴有無將領回之股票存入集保，被上訴人未曾求證，則蔡秀
    琴若要盜賣，只要將力捷、彰銀等股票不存入集保戶即可盜賣，今蔡秀琴僅賣出
    開發、國巨及新光人壽等股票，足見蔡秀琴確實並無盜賣情事。
  (八)由被上訴人所提之錄音帶中，已可證明被上證二係被上訴人認為其有委託蔡秀琴
    代領之股票，唸給蔡秀琴，由蔡秀琴書寫，並非被上訴人所謂庫存股票。而被上
    證二股票明細表右邊雖載有「大眾四」，然大眾股票未在被上訴人集保帳戶內之
    事實，為被上訴人所承認，被上訴人甚至對大眾股票為聲請公示催告，但卻未聲
    請除權判決，可見大眾股票並無遺失，大眾股票既未在被上訴人之集保帳戶，被
    上證二即不能證明係蔡秀琴承認八十七年四月七日被上訴人帳戶內尚有這麼多股
    票。被上訴人主張被上證二係蔡秀琴將系爭國巨、開發盜賣後為搪塞而書立云云
    ，自不可採信，被上證二及錄音帶，自不足以作為蔡秀琴盜賣其股票之根據。
三、證據：除援用第一審所提立證方法外，補提有價證券集中保管帳簿劃撥作業要點
    、被上訴人證券存摺、彰銀股價表、力捷股價表影本各乙份，刑事筆錄影本二份
    為證，並聲請訊問證人蔡秀琴。
乙、被上訴人方面：
一、聲明：駁回上訴。
二、陳述：除與原判決記載相同者，茲引用之外，補稱：
  (一)系爭股票、股票過戶申請書及委託書上所蓋乙○○印章，均非被上訴人系爭證券
    印鑑章。依法上訴人應就上開諸文件上乙○○印文乃真正一節，舉證證明。況上
    訴人於原審筆錄或呈庭書狀均自承系爭委託書乃訴外人蔡秀琴所偽造。是以被上
    訴人與上訴人間既無讓受系爭股票或委託售出系爭股票之合意，上訴人何能取得
    系爭股票所有權。而被上訴人亦無以系爭股票出售價款代蔡秀琴清償其積欠上訴
    人債務之意思，則上訴人基於未合法生效之系爭委託書所取得系爭股票出售價款
    ，自構成不當得利，應予返還。
  (二)系爭股票分別於八十七年二月及三月間已遭盜賣，惟被上訴人系爭證券存摺係遲
    至八十七年五月十一日方由金山證券復興分公司交付。而被上訴人亦向未將系爭
    證券印鑑章交蔡秀琴保管。再被上訴人係遲至八十七年五月十一日向該復興分公
    司查詢庫存股票餘額時，方知悉系爭股票遭盜賣情事。職是，被上訴人既無任何
    以自己之行為表示以代理權授予蔡秀琴或知悉蔡秀琴為被上訴人系爭股票讓受或
    委託售出代理人而不為反對之表示，依法自不須負表見代理授權人之責任。
  (三)蔡秀琴被訴偽造系爭委託書，自刑事案件偵審以來，蔡君均辯稱被上訴人曾委託
    其代領股票計有國巨、開發、新壽、中國鋼鐵、太平洋建設、京華證券等，向未
    提及彰銀、力捷二種股票。茍蔡秀琴證詞為真，何以非其所代領之彰銀、力捷股
    票，竟載列於被上證二右邊；而向為其所陳稱代領之太平洋建設、京華證券股票
    ，卻均未見記載於該被上證二明細表右側內。則蔡秀琴所證被上證二明細表右側
    所載乃指其代領回之股票，非表示被上訴人迄八十七年四月七日庫存股票一節，
    與事實不符，洵不足採。
  (四)另由八十七年五月二十一日，被上訴人與蔡秀琴於訴外人王慧娟辦公室會商系爭
    股票如何處理等事宜之錄音帶，核其錄音Ａ面譯文第一頁第二行，蔡秀琴曾建議
    被上訴人寫個協議書載明「同意借得乙○○名下國巨股票四張、開發兩張」，惟
    遭被上訴人旋加反對，並於同頁第七、八行表明「第一：股票我沒有同意賣給妳
    ，也沒有借給妳，所以這個我不能這樣寫」。再錄音譯文Ａ面第二頁第二十二行
    ，被上訴人對證人擬以融資方式先在帳上把系爭股票補回去做法不同意，並表明
    「其實律師說這個非常簡單，而且幾個人全部都跑不掉，都有刑事責任的」。另
    錄音譯文Ａ面第四頁第五行，幫忙協調之王慧娟，對蔡秀琴所稱被上訴人不急於
    賣掉蔡君擬以融資補還之股票一節，答以「可是這是有問題的東西，要是我是她
    」。又錄音譯文Ａ面第十七頁起至第二十頁第十四行止，被上訴人指稱蔡秀琴交
    付予被上訴人之帳單資料上載有系爭國巨四張、開發二張、新光人壽六百０八股
    （即指被上證二蔡秀琴八十七年四月七日親筆致被上訴人，報告當日成交紀錄及
    集保庫存股票餘額文件），但是被上訴人之集保存摺卻只剩下新壽九十九股，其
    餘全被賣掉了一節，蔡秀琴隻字未提及被上訴人曾將上開股票借貸其處分字句，
    反於譯文第十八頁第二十三行起答稱「我知道啦！如果說不在妳的帳上，因為我
    有拿來拿去，我在哪邊有Lost掉了，我不知道，那到底怎麼賣掉，我必須要去查
    。‧‧‧我要去追究賣出的人是誰？‧‧‧」。職是，茍系爭股票如證人所證稱
    乃向被上訴人借錢，被上訴人不方便而把股票借其週轉，再由證人日後還給被上
    訴人一樣的股票云云。依經驗法則，證人蔡秀琴均不可能於第三人私下協調場合
    ，面對被上訴人質疑證人盜賣股票時，證人未反駁以「開什麼玩笑，這些股票是
    乙○○你貸借或同意我蔡秀琴賣的」，諸如此類話語，而反答覆被上訴人謂「到
    底怎麼賣掉，我必須要去查。我要去追究賣出的人是誰？」云云。
  (五)蔡秀琴係於八十七年三月二十五日代領回系爭開發股票，而上訴人係於八十六年
    十二月二十九日將其所稱貸借與蔡秀琴之借貸款新台幣七十七萬九千二百七十四
    元由趙士煒之帳戶匯入蔡秀琴指定之周基榮帳戶中，則於上訴人貸借上開款項前
    ，蔡秀琴顯尚未領回系爭開發股票，又如何以之向上訴人質借資金。再系爭國巨
    股票，蔡秀琴雖於八十六年十一月七日即已代領，惟依當時國巨股票之市價亦僅
    新台幣三十萬餘元，與蔡秀琴之借貸款新台幣七十七萬餘元相較，尚未達五成，
    上訴人主張蔡秀琴以此質借資金，亦有違常理。
  (六)鑒於股票股價一日數變，股價漲跌乃為投資人所無法預測，故依吾人日常生活經
    驗定則，一般人均不會直接貸借股票予他人，蓋無法確定系爭股票所表彰之貸借
    金額，而為免日後股價跌落所造成之損失，亦無可能同意日後僅以相同股數股票
    返還。倘蔡秀琴所證為真，則日後被上訴人如於股價高時，要求蔡秀琴將系爭股
    票補回，則蔡秀琴勢必遭受付出較高金額買入系爭股票之損失。而被上訴人如於
    股價低時，要求補回系爭股票，則被上訴人將遭受所返還之股票未如當初借用時
    股票表彰價值之差額損失。況蔡秀琴所證借用股票說詞，僅屬口頭，復未論及利
    息之計算，與被上訴人與蔡秀琴間向來借貸款項均有利息約定之習慣不符，亦未
    約定如返還股票時股價低，蔡秀琴應如何補償被上訴人之損失。在在有違常情。
  (七)蔡秀琴於本院九十年度上訴字第三六九號偽造文書案九十一年八月二十三日訊問
    筆錄，曾辯稱「我本來是要跟告訴人（即被上訴人乙○○）借錢，但她說無現金
    ，她說等增資股領回來時再借給我，每次都是增資股股票回來後我都有跟她說，
    她說好、再蓋章之後，她才借給我」。依蔡秀琴供詞，其係向被上訴人借款五十
    幾萬元，因適逢被上訴人無現金，故同意蔡秀琴將增資股票領回後，再貸借股票
    予蔡秀琴出售，則蔡秀琴於向被上訴人借款之際，顯已急需資金周轉。然從系爭
    國巨股票領取時間，即國巨股票於八十六年十一月七日領取，經對照上開國巨股
    票賣出時間為八十七年二月三日。則蔡秀琴豈有於領回上開國巨股票後，在急需
    資金週轉情況下，仍保留二、三個月，方著由被上訴人蓋委託書供其售出股票，
    顯見蔡秀琴上開股票「借貸」辯解，洵屬狡飾卸責之詞。
  (八)另從被上訴人所提被上證十一顯示，蔡秀琴於八十七年二月、三月間盜賣系爭股
    票之際，被上訴人集保庫存帳戶中，尚有彰銀、力捷等股價高且市場看好賣勁強
    之股票未賣出，則被上訴人大可直接將上開集保帳戶股票賣出，取得股款後，再
    貸借予蔡秀琴，如此貸借金額不但明確，且股款取得亦便利迅速，又何須以迂迴
    不便之方式，將系爭國巨、開發股票填載委託書，由蔡秀琴賣在上訴人吳明娟帳
    戶中。
三、證據：除援用第一審所提立證方法外，補提證券存摺、股票成交記錄及庫存股票
    餘額明細表、趙士煒存摺、錄音帶譯文、傳票、筆錄、中國信託商業銀行函、太
    平洋建設股份有限公司函、京華證券股份有限公司函、台証綜合證券股份有限公
    司函、乙○○存摺、大眾公司股務代理機構台証綜合證券股份有限公司函、台北
    地方法院八十七年催字第三三二三號裁定、公示催告新聞紙、刑事補呈聲請第三
    審上訴理由狀、刑事訊問筆錄影本各乙份為證，並聲請鑑定委託書上印鑑之真偽
    。
丙、本院依職權向最高法院調閱本院九十年度上訴字第三六九號卷全卷。
    理      由
一、被上訴人起訴主張：訴外人蔡秀琴於民國八十七年二月二日、三月二十六日，偽
    造以被上訴人為委託人、上訴人為受託人之「委託書」各乙紙，經由上訴人設於
    金山證券復興分公司，帳號一四００—三號之帳戶，盜賣被上訴人所有之國巨股
    份有限公司股票四千股（每股七十九元）、中華開發股份有限公司股票二千股（
    每股一０一‧五八），並向上訴人佯稱，被上訴人同意將出售上開股票所得價款
    代為清償蔡秀琴積欠上訴人之債務，使上訴人受有出售股票所得價款共計五十一
    萬九千一百六十元之利益。查系爭股票、股票過戶申請書及委託書上所蓋用乙○
    ○印章，均非被上訴人印鑑章，上訴人亦自認系爭委託書乃蔡秀琴所偽造，前開
    委託書既係偽造，兩造間即無出售股票之委任關係存在，被上訴人亦不須負表見
    代理授權人之責任。再辦理系爭股票交割等相關手續，乃蔡秀琴為之，然本諸前
    開委託書意旨，蔡秀琴應僅係上訴人無權處分系爭股票行為之代理人，而非無權
    處分行為人本身，是上訴人受有系爭股票出售價款之利益，乃係基於受益人即上
    訴人之無權處分行為而來，並致被上訴人受有喪失系爭股票所有權之損害，顯無
    法律上原因，另被上訴人從未同意以系爭股票出售價款代蔡秀琴清償所積欠上訴
    人之債務，自亦不成立第三人清償之法律關係。為此依不當得利之法律關係，請
    求上訴人返還五十一萬九千一百六十元及利息等語。
二、上訴人則以：蔡秀琴積欠上訴人七十七萬九千二百七十四元之借款，乃向上訴人
    表示被上訴人同意借伊系爭股票，並以將系爭股票出賣所得價金清償前開借款。
    而蔡秀琴既持有被上訴人之集保存摺、印鑑章，得以辦理領回系爭股票之手續，
    又持有被上訴人之
    並辦妥過戶手續，且系爭股票及股票過戶申請書上均已蓋妥被上訴人出讓系爭股
    票之印鑑章，足證被上訴人因出借而授與蔡秀琴代理權處分系爭股票，縱認被上
    訴人未授與蔡秀琴代理權，然被上訴人將股票存摺、印鑑章、股票、
    等資料交付蔡秀琴，亦應負民法第一百六十九條表見代理之授權人責任。乃蔡秀
    琴持系爭股票於上訴人所有帳戶內出賣，以賣出之價款五十一萬九千一百六十元
    償還所積欠上訴人之債務，則上訴人得款係因蔡秀琴借系爭股票清償，非不當得
    利等語，資為抗辯。
三、被上訴人主張蔡秀琴於八十七年二月二日、三月二十六日，偽造以被上訴人為委
    託人、上訴人為受託人之「委託書」各乙紙，經由上訴人設於金山證券復興分公
    司，帳號一四○○—三號之帳戶，盜賣被上訴人所有之國巨股份有限公司股票四
    千股（每股七十九元）、中華開發股份有限公司股票二千股（每股一○一‧五八
    ），並向上訴人佯稱，被上訴人同意蔡秀琴將出售上開股票所得價款用以清償蔡
    秀琴對上訴人之欠款，使上訴人受有出售股票所得價款共計五十一萬九千一百六
    十元利益之事實，業據提出委託書、受託賣出第一手股票檔影本各二紙，原法院
    刑事庭八十八年度訴字第四八四號刑事判決影本乙份為證。上訴人就系爭股票原
    為被上訴人所有，經由上訴人設於金山證券復興分公司之帳戶賣出，上訴人為此
    受獲得出售股票之價款共計五十一萬九千一百六十元之事實雖不爭執，但辯稱系
    爭委託書上所蓋印鑑為真正，亦非蔡秀琴所偽造，系爭股票係蔡秀琴向被上訴人
    借得出賣，得款用以償還蔡秀琴對上訴人之欠款等語。經按當事人主張之事實，
    經他造於準備書狀內或言詞辯論時或在受命法官、受託法官前自認者，無庸舉證
    ；又自認之撤銷，除別有規定外，以自認人能證明與事實不符或經他造同意者，
    始得為之。民事訴訟法第二百七十九條第一項、第三項定有明文。本件上訴人於
    原法院審理中固自承：「對於委託書遭偽造不爭執，但印鑑是真正的，是被蔡秀
    琴偽蓋‧‧‧」（見原審卷第六一頁），並於原審歷次書狀中主張：「系爭委託
    書係蔡秀琴所偽造，委託書上委託人及原告之印鑑亦係蔡秀琴所盜蓋‧‧‧」等
    語（見原審卷第四二頁、第五三頁），顯見上訴人於原審雖主張系爭委託書上之
    印文為真正，然就被上訴人所稱係蔡秀琴盜用被上訴人之印章蓋於系爭委託書上
    而偽造系爭委託書之事實，已予自認。上訴人所辯其時伊非自認云云，不可採信
    。惟上訴人嗣如能證明所為自認與事實不符，依前揭說明，自非不得撤銷之。
四、本件經查系爭委託書上之印文為真正，業經本院將被上訴人所庭提印章實物與系
    爭委託書原本（即八十七年二月三日金山證券股份有限公司委託書原本），送請
    法務部調查局鑑定，鑑定結果二者印文相同，有法務部調查局鑑定通知書可憑（
    見本院卷第二五六頁）。而前開印鑑章為被上訴人自行保管，從未委託蔡秀琴保
    管，並為被上訴人所自承（見本院卷第四一頁），蔡秀琴亦於本院證稱：「沈小
    姐拿了一疊她所有的發行公司的通知書，叫我幫他（她）領，‧‧‧，沈小姐會
    將所有通知書上蓋好原留存的印鑑，由我從各個發行公司領回，領回後交給沈小
    姐，系爭股票也是這樣我幫領回來的，‧‧‧，領回來的股票其中系爭股票由我
    向他（她）借用，並由他（她）在股票上蓋章，並蓋用委託書及轉讓申請書，‧
    ‧‧」、「（委託書上的資料）由我填載，印鑑章是她（指被上訴人）自已蓋的
    。」、「我與他（她）私下有資金往來，這個股票是配息股票，不是集保股票，
    他（她）委託我幫領回來，我剛好需要一筆現金，他（她）說手頭上資金不夠，
    說這些股票借給我，我們還言明以後還她一樣的股票，但是如果我還股票時有賺
    錢要給他（她）分紅，系爭股票就在這種情形下蓋予被上訴人的印章而做出轉讓
    。‧‧‧，本件是借戶賣出，借甲○○的戶頭賣出乙○○的持股，把賣得的錢直
    接清償甲○○。」、「賣出時沒有講（按即告知被上訴人），但是當初向他借股
    時已經預先蓋好委託書，所以他（她）應該知道借戶頭賣出，我特別跟他（她）
    提到將來會還給他（她）相同股票，他（她）說不急」等語（見本院卷第四三、
    四五頁），則以被上訴人來向自已保管印鑑章，連委託領取配股股票亦不交付印
    鑑，而僅於通知書上自行蓋印之審慎性格以觀，系爭委託書上之印文，如非被上
    訴人親自用印，亦在被上訴人之監督下由蔡秀琴蓋用，衡情蔡秀琴無盜用被上訴
    人之印章偽造委託書之機會。況系爭委託書上係記載：「本人於‧‧‧委託賣出
    ‧‧‧股票計‧‧‧」等字句（見原審卷第七頁），已明確表明係委任賣出股票
    之委任書，而被上訴人長期從事買賣股票，就系爭委託書與其他領取增資股票之
    文件之外觀、內容之不同，豈有不知之理。是被上訴人所辯謂蔡秀琴可能利用委
    託領取配股之機會盜賣乙節，並未舉證以實其說，則系爭委託書是否出於蔡秀琴
    之偽造，已非無疑義。
五、又被上訴人雖提出其與蔡秀琴於八十七年五月二十一日之談話錄音，該錄音帶及
    其譯文，已經原法院刑事庭八十八年度訴字第四八四號蔡秀琴偽造文書案件勘驗
    屬實，並經該法務部調查局鑑定未發現有中斷痕跡等情，為兩造所不爭執，復經
    本院調閱本院九十年度上訴字第三六九號刑事案全卷核閱屬實，固可認該錄音帶
    及譯文為真正（見本院卷第八一頁）。但查，綜觀依談話錄音內容，其情景係經
    計畫性預先備妥錄音器材，於蔡秀琴不知情之情況下所錄製，則蔡秀琴於不知情
    下，初即建議與被上訴人擬訂之協議書載明：「茲本人蔡秀琴向乙○○小姐自八
    十六年中陸續借得資金新台幣多少錢，供股票買賣使用，及同意借得乙○○名下
    國巨四張、開發兩張，因適逢資金週轉困難，一時無法清償，承蒙乙○○小姐寬
    宏大量並同意日後清償‧‧‧」等字句，顯見蔡秀琴於協調債務處理時，係自認
    向被上訴人調借資金，及借用系爭股票，並未承認有偽造委託書擅自盜賣系爭股
    票之情事，此參諸被上訴人所提錄音譯文中，當被上訴人提及蔡秀琴擅自將系爭
    股票出賣時，蔡秀琴以懷疑、質疑至甚至否認並表示請在場參與協調之王慧娟抄
    下股票號碼，再予調查等情，及王慧娟於本院九十年上字第三六九號偽造文書等
    案件中，證稱：當時被告（即蔡秀琴）否認盜賣股票，表示是告訴人（即乙○○
    ）同意賣，但打算以現金還告訴人等語（見本院卷第二二五頁，本院九十年度上
    字第三六九號刑事判決理由四、(五)），亦可明白。雖被上訴人反對蔡秀琴所提關
    於協議書記述內容，並表明：「第一、股票我沒同意賣給你，也沒有借給你，所
    以我這個不能這樣寫」等語，但錄音既為蔡秀琴不知情下之計畫性預先安排，則
    對話內容中被上訴人表明未同意出賣或借予系爭股票，顯然事先設定，自不應以
    該內容證明蔡秀琴偽造委託書而盜賣系爭股票。至被上訴人所另提認定蔡秀琴偽
    造委託書並盜賣系爭股票之台北地院八十八年度訴字第四八四號刑事判決，經蔡
    秀琴上訴後，本院刑事庭已以九十年度上訴字第三六九號判決將之撤銷，改判蔡
    琴秀無罪在案，並有該刑事判決書在卷可稽（見本院卷二二○頁），則被上訴人
    所稱蔡秀琴偽造委託書並盜賣系爭股票，自非可遽信。
六、被上訴人又主張依蔡秀琴自書之股票明細表（見本院卷第七九頁，該明細表為蔡
    秀琴所自書，並為上訴人所不爭執），其中間線右側所記載之股票，為蔡秀琴所
    稱其時尚存於集保之股票，但經被上訴人事後自券商處取回集保存摺後，始發現
    集保未見系爭股票，是系爭股票顯遭蔡秀琴盜賣等語。但查，蔡秀琴雖於本院證
    稱：「‧‧‧線的右邊這些股票是表示我領回的股票，不是表示八十七年四月七
    日集保仍存有中間線右邊的股票，我從頭到尾都是這種說法。」等語（見本院卷
    第四七頁），但中間線右側所列載股票，除系爭股票外，尚有大眾、力捷、彰銀
    等股票，而依前開錄音帶譯文，蔡秀琴於被上訴人問及大眾四張股票時，一再否
    認有領走大眾股票（見本院卷第九十九頁）。至力捷股票乃八十七年一月二十日
    經劃撥配發（見本院卷第二○二頁），亦非蔡秀琴所代領。再參以張蔡秀琴實際
    代被上訴人領取之股票尚有太平洋建設、京華證券股票（見本院卷第六二頁），
    惟該二種股票並亦未記載於前開明細表明之中間線右側，足見系爭明細表所記載
    者並非全然蔡秀琴所稱代被上訴人領取之股票，亦非被上訴人所稱至八十七年四
    月七日被上訴人集保帳戶內所有之股票，應係蔡秀琴記載伊與被上訴人間關於融
    資購買股票或借用股票或委託買賣股票之大概情形，至於明細表中間線右側仍記
    載國巨與中華開發股票及張數，應係表示被上訴人所應擁有之股票。但查該股票
    已經被上訴人同意借予蔡秀琴，並於系爭委託書上預先蓋用印鑑章，惟於事後實
    際賣出時並未通知被上訴人等情，業據蔡秀琴證述如前，自不得以系爭股票在上
    訴人所有帳戶內出賣，及蔡秀琴於八十七年四月七日之明細表中仍承認被上訴人
    尚應擁有國巨及中華開發之股票，惟集保存摺中未見入帳，即遽認系爭股票系遭
    蔡秀琴偽造委託書而盜賣，否則系爭之國巨股票蔡秀琴早於八十六年十一月七日
    即已領取（見本院卷一二五頁），如欲盜賣，焉有遲至八十七年二月二日始為之
    ？而系爭中華開發股票，蔡秀琴既係代為領取二千五百股（見本院卷第一二四頁
    ），如欲盜賣，衡情亦無僅賣其中二千股而保留五百股之理。又本件既尚無法證
    明蔡秀琴有偽造委託書並盜賣系爭股票之事實，則上訴人於原審縱為委託書為蔡
    秀琴偽造之自認，其嗣為撤銷（見本卷第一七二頁），於法自無不合，應予說明
    。
七、按無法律上之原因而受利益，致他人受損害者，應返還其利益，固為民法第一百
    七十九條前段定有明文。本件上訴人與被上訴人素昧平生，已為兩造所不爭。而
    被上訴人尚無法證明系爭委託書係蔡秀琴所偽造，蔡秀琴並證稱系爭股票係伊向
    被上訴人所借用，並於上訴人帳戶內出賣，以賣得價款清償蔡秀琴對上訴人之欠
    款，均如前述，則上訴人受領系爭股票出賣之所得五十一萬九千一百六十元，乃
    係出於蔡秀琴之借股出賣，再以價款清償債務之行為，尚非無法律上之原因，被
    上訴人依不當得利法律關係請求上訴人返還，於法尚有未合。至蔡秀琴借得系爭
    股票出賣以清償對上訴人之欠款後，如何解決其與被上訴人間之債務，要屬另一
    問題，非本件所得審究。
八、綜上所述，被上訴人基於不當得利法律關係，請求上訴人給付系爭股票出賣不可
    歸責事由得價款五十一萬九千一百六十元，及自九十年九月二十六日起至清償日
    止按年息百分之五計算之利息為無理由，不應准許。其假執行之聲請亦失所附麗
    ，應併予駁回。原審判命上訴人給付，並為假執行之宣告，自有未洽。上訴意旨
    指摘原判決不當，求予廢棄改判，為有理由。自應由本院予以廢棄改判，如主文
    第二項所示。兩造其餘攻擊防禦方法院，經核與勝負之判斷無影響，故未予一一
    論列，應予說明。
九、據上論結，本件上訴為有理由，依民事訴訟法第四百五十條、第七十八條判決如
    主文。
中      華      民      國    九十二    年      八      月      十八    日
                                民事第七庭
                                    審判長法  官  張  耀  彩
                                          法  官  陳  玉  完
                                          法  官  王  仁  貴
右正本係照原本作成。
不得上訴。
中      華      民      國    九十二    年      八      月       十九   日
                                          書記官  鄭  兆  璋


司法院資訊處製作；財團法人民間司法改革基金會備份。
